【裁判字號】    97,上訴,574
【裁判日期】    990203
【裁判案由】    殺人未遂等
【裁判全文】
臺灣高等法院高雄分院刑事判決         97年度上訴字第574號
上  訴  人  臺灣高雄地方法院檢察署檢察官
上  訴  人
即  被  告  己○○
選任辯護人  徐豐明律師
上  訴  人
即  被  告  甲○○○
選任辯護人  楊啟志律師
被      告  丁○○
上列上訴人因被告殺人未遂等案件，不服臺灣高雄地方法院96年
度訴字第1340號中華民國97年1 月22日第一審判決（起訴案號：
臺灣高雄地方法院檢察署96年度偵字第2525號），提起上訴，本
院判決如下：
     主  文
上訴駁回。
     事  實
一、甲○○○於92年間因施用毒品案件，經原審以92年度訴字第
    2034號判處有期徒刑6 月，於民國93年3 月9 日易科罰金執
    行完畢。丁○○（殺人未遂部分業經原審判處有期徒刑5 年
    4 月確定）與戊○○（於97年12月8 日因其他病因死亡）因
    酒後發生口角爭執，於96年1 月14日晚上9 時許，與己○○
    、甲○○○在高雄縣大寮鄉山頂村某個小吃店飲酒後，丁○○心生報復，乃夥同己○○、甲○○○，攜帶其所有之鋁製
    球棒2 支及木製球棒1 支，搭乘不知情之乙○○（業經臺灣
    高雄地方法院檢察署檢察官不起訴處分確定）所駕駛之車號
    UX-0807 號自小客車，前往高雄縣大寮鄉○○路○ 段吉祥加
    油站後方戊○○父親丙○○所有之農舍，嗣於同日晚上9 時
    30分許抵達戊○○上開住處，其3 人即共同基於殺人之犯意
    聯絡，分持丁○○所攜帶之鋁製球棒2 支及木製球棒1 支，
    先由丁○○進入屋內將戊○○喚出，己○○、甲○○○則躲
    在暗處，乘戊○○走出屋外之際，3 人即分持上開鋁棒、木
    棒上前共同毆打戊○○之頭部、頸部、胸部、腰部、手及腿
    等身體各處，致戊○○受有頭枕部挫裂傷6 ×3 公分、合併
    皮下血腫、合併腦震盪、右大腿皮下瘀血20×15公分、右臂
    瘀血9 ×3 公分、右肩瘀血11×7 公分、右腰瘀血6 ×3公
    分、右胸瘀血8 ×4 公分、右手臂瘀血6 ×5 公分、左腰瘀
    血13×9 公分等傷害，嗣戊○○之父親丙○○在屋內聞聲出
    屋察看，見狀上前勸阻，己○○另單獨基於傷害之故意，持
    上開丁○○所有之鋁棒毆打丙○○，致丙○○受有右背部及
    左手挫傷等傷害。嗣警方據報趕往上址，將戊○○、丙○○
    緊急送醫急救，戊○○始倖免於死，並當場扣得丁○○所有
    供上開犯罪所用之鋁棒2 支及木棒1 支，而查悉上情。
二、案經戊○○、丙○○訴由高雄縣政府警察局林園分局報請臺
    灣高雄地方法院檢察署檢察官偵查起訴。
    理  由
壹、證據能力：
一、按鑑定人由審判長、受命法官或檢察官就下列之人選任1人
    或數人充之：就鑑定事項有特別知識經驗者；經政府機關委
    任有鑑定職務者；鑑定之經過及其結果，應命鑑定人以言詞
    或書面報告；法院或檢察官得囑託醫院、學校或其他相當之
    機關、團體為鑑定，或審查他人之鑑定，並準用第203 條至
    第206 條之1 規定，刑事訴訟法第198 條、第206 條第1項
    、第208 條第1 項分別定有明文。查卷附長庚醫療財團法人
    高雄長庚紀念醫院（下稱高雄長庚醫院）鑑定書，雖係被告
    以外之人於審判外之書面陳述，然係本院委請高雄長庚醫院
    鑑定之書面報告，依據上開規定，為刑事訴訟法第159 條第
    1 項規定之例外情形，均有證據能力。
二、又卷附法務部調查局97年8 月14日調科南字第09700317530
    號測謊報告書，係本院囑託該局進行測謊鑑定，形式上符合
    測謊基本程式要件，亦即：經受測人即上訴人同意配合，並
    已告知得拒絕受測，以減輕被告等人不必要之壓力；該局鑑
    識科測謊組測謊員亦經良好之專業訓練與相當之經驗；且測
    謊儀器係美國拉法葉儀器公司製造（Lafayette Instrument
    Co. 、型號761-98GA）、測前均檢查紀錄功能，無故障因素
    方進行測試、品質良好，運作正常；被告等人身心及意識狀
    態正常；測謊環境亦屬良好，無不當之外力干擾等要件；且
    觀其所附測謊鑑定說明書之內容記載事項，及參諸所附測謊
    圖譜分析量化表顯示，已載明鑑定經過及其結果，核與法定
    記載要件相符，所測試之問題及其方法又具專業可靠性之事
    實，有該局測謊報告書、測謊同意書、身心狀況調查表、測
    謊問題卷內容題組、生理記錄圖、測謊程序說明、施測者專
    業資格證明等在卷可憑（本院卷一第102-112 頁），該測謊
    鑑定自有證據能力。
三、證人即被害人戊○○、丙○○、戊○○之母親陳郭靜及同案
    被告己○○、甲○○○、丁○○（下稱被告等人）於偵查中
    具結後向檢察官所為之證述，證人均未曾提及檢察官在偵查
    中有不法取供情事，亦查無該證據作成時有何違法情事，並
    無顯有不可信之情況，依刑事訴訟法第159 條之1 第2 項之
    規定，其等於偵查中具結後之證述，應適宜為本案之證據而
    有證據能力。
四、按被告以外之人於審判外之陳述，雖不符刑事訴訟法第159
    條之1 至之4 之規定，然經當事人於審判程序同意作為證據
    ，法院審酌該言詞陳述或書面陳述作成時之情況，認為適當
    者，亦得為證據，同法第159 條之5 第1 項定有明文。除上
    開所述外，本判決下列所引用之證據，屬被告以外之人在審
    判外陳述之傳聞證據部分，除依刑事訴訟法第159 條之1 至
    第159 條第4 規定得為證據者外，其餘業經被告等人、辯護
    人及檢察官於審理中同意作為證據（本院卷一第64頁），本
    院審酌該等傳聞證據作成時之狀況，並無違法或不當等不宜
    作為證據之情形，依前開說明，亦得作為證據。
貳、有罪部分（被告己○○、甲○○○共同殺人未遂及被告己○○傷害部分）：
一、訊據被告己○○、甲○○○矢口否認參與毆打戊○○之犯行
    ，被告己○○復否認有何傷害丙○○之犯行。被告己○○辯
    稱：其並未毆打戊○○、丙○○，當天下班丁○○邀其和甲○○○去喝酒，原本要去續攤，不清楚為何會到案發地，其
    下車是去勸架云云；被告甲○○○則以：當天是丁○○邀其
    及己○○喝酒，原以為丁○○是要帶其等續攤，卻在戊○○
    住處停車，丁○○下車後與戊○○打起來，其與己○○就過
    去勸架，其並沒有持木棒或鋁棒毆打戊○○等語置辯。
二、被告己○○、甲○○○與同案被告丁○○共同涉犯殺人未遂
    （戊○○）部分：
(一)、證人戊○○於警詢證稱：96年1 月14日晚上9 時30分許，被
    告丁○○夥同甲○○○、己○○，在我父親（丙○○）位於
    高雄縣大寮鄉○○路○ 段吉祥加油站後方農舍，分持鋁棒及
    木棒圍毆攻擊我的頭部及身體和腳，當時丁○○到農舍內叫
    其到外面後，因暗夜無法分辨，而在旁之甲○○○、己○○
    其中1 人即以鋁棒、木棍攻擊其頭部及頸部等部位，隨後其
    他2 人亦加入毆打其全身等語（偵卷第53-54 頁）；嗣於偵
    查中證稱：當天丁○○進入鐵皮屋叫我，出去後，一句話都
    沒有說，甲○○○、己○○就拿鋁棒打我頭，後來丁○○也
    拿球棒往我頭上打，我父親叫他們不要打了，他們不聽又往
    我身上打，我受不了就往屋內跑，他們又追入屋內，我有看
    到2 枝鋁棒及1 支木棒等語（偵卷第36頁）；並於原審證稱
    ：96年1 月14日晚上被告3 人有到我住處打我，我看到甲○○○先動手，之後是己○○，再來是丁○○，他們用鋁棒打
    我，…當天是丁○○叫我出來外面，出來後我先看到丁○○
    ，甲○○○跟己○○是先躲起來，我走出去後甲○○○及己○○就從我的頭部開始打了，他們（被告等人）打我後我一
    直揮手抵擋，又跑進屋內，他們又追進去，他們打我頭部、
    胸部、背部及手部，…我父親有從鐵皮屋出來並向他們下跪
    ，要他們不要打了，但他們還是繼續打，…他們3 人總共拿
    3 支球棒，1 人拿1 支打我，…我被打的時候，我母親（陳
    郭靜）本來坐在鐵皮屋裡面看電視，有看到我被打，…我知
    道開車載被告等人來的人叫「世雄」，我知道那輛車是「世
    雄」的等語（原審卷第105-107 頁）。證人戊○○係案發時
    遭受攻擊對象，並與攻擊者直接面對面，又係精神狀態正常
    情況下開始遭受攻擊，對於何人持何類兇器對其毆打攻擊等
    其親身經歷之事，衡情應有判識及記憶清晰明確，而無誤認
    之虞，另觀其陳述遭受攻擊之過程，條理分明、語意連貫、
    內容清晰，並無前後矛盾之情，佐以其案發時已知悉係「世
    雄」（即後述證人乙○○）開車搭載被告等人前往其上開住
    處，然其於警詢、偵查及原審均未曾指述乙○○亦與被告等
    人一同持棒對其毆打，可知並未刻意虛構或誇大案發情節或
    參與之共犯，且被告等人亦供稱當日確係陳世雄駕車搭載其
    等前往該處，被告丁○○並坦承其有攜帶扣案之3 支球棒前
    往，並持球棒毆打戊○○，被告甲○○○、己○○亦坦承當
    時其等均有於戊○○上開住處下車等情，足見證人戊○○上
    開證述其遭被告等人毆打之過程，並非憑空捏造，應可採信
    。
(二)、又證人即戊○○父親丙○○於警詢證稱：丁○○、己○○、
    甲○○○等人，於96年1 月14日晚上9 時30許，至我上開住
    處找我兒子戊○○，經我當場指認，被告3 人確係當日分持
    鋁（球）棒毆打戊○○之人，戊○○頭部、身體、胸部多處
    受傷流血等語（警卷第1- 2頁）；於偵查中證稱：當時我在
    睡覺，被告3 人跟另1 位開車之人，被告3 人拿球棒打我兒
    子戊○○，我聽到聲音爬起來，我說「這是我兒子，有事好
    好講」，結果己○○說連我也要打死，就拿球棒打我，…當
    時我被打躺在地上，我兒子來看我，我有叫他跪下，但他們
    2 人仍然打我兒子頭部，…開車的人有下車來，他站在我家
    鐵門旁邊看，沒動手等語（偵卷第35-36 頁）；再於原審證
    稱：96年1 月14日我看到4 個人，1 人開車，被告3 人打戊○○，當時我看電視看到睡著，聽到有打的聲音，我就驚醒
    ，看到他們打我兒子頭部，我當時跪下來求他們不要再打，
    他們還繼續打，…當時我太太（陳郭靜）有親眼看到被告等
    人打我兒子，…開車那個人沒有打，他站在外面大門的鐵門
    那裡等語（原審卷第110-112 頁）。且證人乙○○於警詢亦
    證稱：其於上開時間，確有駕車搭載被告等人前往案發地點
    等語（警卷第38頁），均核與證人戊○○、丙○○所述：被
    告等人係由另一人（「世雄」）駕車搭載前往等情相符。又
    被告等人並不爭執證人丙○○當日確有向攻擊戊○○之人下
    跪求饒，並叫戊○○一同下跪求情，而證人丙○○係戊○○
    之父親，與被告等人並無仇怨嫌隙，此亦為被告等人所不爭
    執，倘非其目睹戊○○遭受被告等人攻擊且情況急迫，豈會
    情急而促使戊○○一同向被告等人下跪求饒，再佐以丙○○
    亦證稱：被告等人當日係由另一名未參加毆打之人搭載前往
    該處等語，惟並未一併指證該名駕車之人亦參與行兇，足見
    丙○○係就其目睹經過據實陳述，並無刻意誣指被告等人，
    而其證述被告等人分持球棒毆打戊○○頭部，又與證人戊○○上開所證相符，可知被告等人確有分持球棒攻擊戊○○頭
    部等處，且由證人戊○○、丙○○之證述內容，均提及被告
    等人係持球棒攻擊戊○○之頭部等情，亦可看出被告等人行
    兇時，並未避開人體脆弱之頭部，而是刻意持質地堅硬之球
    棒朝戊○○之頭部等處毆擊，且被告等人持球棒攻擊戊○○
    時，戊○○之母陳郭靜亦有在現場目睹被告等人持棒攻擊戊○○之情形。
(三)、另證人即戊○○之母親陳郭靜於偵查中證稱：我兒子戊○○
    被3 個人拿球棒打，從外面打到裡面，被打到昏倒，在場被
    告3 人都有打等語（偵卷第45頁）；又於原審證稱：我當時
    在看電視，戊○○走出去，被告等人就在門口打戊○○，他
    們從車上拿東西打戊○○，戊○○又跑進來，他們就追過去
    ，我先生（丙○○）有向他們下跪，但是他們還有繼續打等
    語（原審卷第114-116 頁），明確證述被告等人均有持球棒
    毆打戊○○，核與證人戊○○、丙○○前開證訴情節相符。
    至於證人丙○○、陳郭靜對於戊○○遭被告等人持鋁棒、木
    棒毆打之地點等枝節略有不同，惟依通常之社會生活經驗，
    一般人在陳述其過往經歷之突發事件時，由於個人記憶、認
    知、理解、表達能力等因素，以及因事發時間經過日久，以
    致日後對同一事件之描述，並無法一字不漏鉅細靡地重複陳
    述，此乃事理所當然，其等既已明確證述被告等人分持鋁棒
    、木棒共同毆打戊○○之頭、頸部及其他部位，則上開細節
    之略有不符並不足以影響對於本件事實之認定，不得以證人
    丙○○、郭陳靜就此部分之證述與戊○○所述有些微差異，
    遽認其等之證言全部與事實不符而不可採。足見被告等人於
    上開時、地，均有持球棒毆打戊○○之事實
(四)、雖被告己○○、甲○○○辯稱：其等並未持鋁棒、木棒毆打
    戊○○云云，而同案被告丁○○亦陳稱：案發時僅其1 人動
    手云云，而附和被告己○○、甲○○○上開辯詞。惟查：
  1.被告等人確有於上揭時、地，分持鋁棒、木棒共同毆打戊○○之頭、頸部及其他部位等情，已如前述，且被告己○○、
    甲○○○係受被告丁○○之邀而一同前往上址毆打戊○○，
    於毆打後又在案發地點為警查獲，經警查覺戊○○遭人持棒
    攻擊受傷，被告丁○○知悉其等犯行已難逃法律追訴，然考
    量被告己○○及甲○○○係受其邀約才一同前往行兇，因個
    人之事而拖累被告己○○及甲○○○，內心難免有所愧疚，
    基於迴護被告己○○及甲○○○之意，所為證述自有偏頗之
    虞，不得逕採為有利被告己○○及甲○○○之認定。再者，
    被告丁○○當日係攜帶扣案之鋁棒2 支及木棒1 支，夥同被
    告己○○、甲○○○一同搭乘乙○○駕駛之自小客車前往戊○○住處，而扣案之球棒，屬於一般供打棒球所用之球棒，
    具有一定長度，且握把處均較打擊部位為細，方便使力掌握
    ，並以黑色膠帶纏繞，藉以增加摩擦力而不易鬆脫等情，有
    扣案之球棒3 支在卷可憑，並有照片在卷可參（警卷第5 頁
    、本院卷一第85-95 頁），被告等人既與乙○○共乘同輛自
    小客車前往，車內空間已非餘裕，以扣案之3 支球棒體積非
    小，具有一定長度，金屬、木材之堅硬材質而無法彎折藏匿
    等情，被告丁○○攜帶3 支球棒搭車時，被告己○○及甲○○○均可輕易查覺，佐以被告丁○○係與戊○○之間存有閒
    隙，才邀同被告己○○及甲○○○一同前往，被告己○○及
    甲○○○豈有不知前往戊○○住處目的之理，況在現場查扣
    之球棒數目，又與證人戊○○、丙○○及陳郭靜上開證述在
    案發現場持棒攻擊戊○○之人數（即被告等3 人）相符，倘
    非被告等人事先預謀行兇，又豈會攜帶與證人所述持棒攻擊
    人數完全吻合之球棒。
  2.至被告丁○○供稱：其攜帶鋁棒、木棒係為防身用，且扣案
    之木製球棒係其在路上撿拾云云。惟查，倘若被告丁○○攜
    帶球棒僅供其1 人防身之用，又何須1 次攜帶3 支球棒，所
    辯亦難令人採信，且扣案之木製球棒，其握柄處亦同其餘2
    支鋁製球棒，刻意在握柄處以黑色膠帶纏繞，已如前述（本
    院卷第85頁採證照片可參），顯係同一人所有（為），且木
    棒之外觀並無斷裂受損，與一般堪用球棒無異，其所（持）
    有者應並不會無故棄置，自難認係他人棄置之無主物，益徵
    扣案3 支球棒係被告丁○○所有，並備妥攜往案發地點，而
    非途中臨時檢拾，被告丁○○上開所述，無非係要迴避事先
    備妥3 支球棒，並配合被告己○○、甲○○○否認知悉丁○○攜球棒前往戊○○住處之事實，用來切割其與己○○、甲○○○之共犯關係，由其1 人單獨扛下本件刑責甚明，是其
    就此所述，自無足採。至於證人乙○○於本院證稱：其僅看
    到丁○○持棒毆打戊○○，被告己○○、甲○○○則在場勸
    架云云（本院卷一第237-247 頁），惟證人乙○○上開所證
    已與證人戊○○、丙○○、陳郭靜等人所述不符，且當日又
    係其駕車搭載被告等人前往行兇，雖其在現場並未參與毆打
    戊○○，然戊○○既遭被告等人毆打成傷，且傷勢嚴重，經
    檢察官對被告等人以殺人未遂罪嫌提起公訴，並遭原審判處
    罪刑在案，其為避免牽涉其中，證述之內容難免有所保留，
    況其與被告等人又係舊識，所述不免避重就輕，並迎合被告
    陳生春上開供詞，其迴護被告己○○及甲○○○之意甚明，
    故其上開所述，仍不得執為有利被告己○○、甲○○○有利
    之認定。
  3.又被告己○○、甲○○○經本院送請法務部調查局施實測謊
    鑑定，經該局以「控制問題法、混合問題法」施測結果：「
    己○○、甲○○○稱：(一)案發時其未動手打人」、(二)案發時
    其未拿球棒打對方」等問題，均呈情緒波動反應，研判有說
    謊之情形，此有法務部調查局97年8 月14日調科南字第0970
    0317530 號測謊報告書暨測謊鑑定過程參考資料在卷可憑（
    本院卷一第102-112 頁），可佐上開證人戊○○、丙○○及
    陳郭靜證述被告等人均有持球棒攻擊戊○○等語，應屬真實
    ；亦可看出被告己○○、甲○○○辯稱其等並未毆打戊○○
    云云，核與事實不符，被告丁○○及證人乙○○所述被告己○○、甲○○○並未持棒毆打戊○○云云，確係迴護其等所
    為不實證述，均無可採。再者，被告丁○○係因戊○○之前
    曾嘲笑其女友，復於案發前雙方因喝酒又起衝突，始心生不
    滿而萌生報復之意等情，亦據其於偵查中證述明確（偵卷第
    5 頁），足見被告丁○○確有攜械攻擊戊○○之動機，又被
    告丁○○於萌生攻擊戊○○之犯意後，即備妥扣案之3 支球
    棒，並邀同被告己○○、甲○○○等人，搭乘乙○○駕駛之
    車輛前往戊○○住處，先由被告丁○○進入屋內叫喚戊○○
    出來後，由被告己○○及甲○○○持棒毆打陳繐民，被告丁○○亦隨即持棒攻擊，而被告己○○、甲○○○與戊○○於
    案發前雙方並不認識，此據證人戊○○於警詢證述明確（偵
    卷第54頁），且於戊○○經被告丁○○喚出後，雙方未作交
    談即開始攻擊觀之，可知被告等人對於當日前往戊○○住處
    之目的，彼此均有犯意聯絡，其等所攜帶之球棒係供加害戊○○使用，均具有共同之犯罪目的，至為灼然。是被告己○○、甲○○○於上開時地，與同案被告丁○○分持扣案球棒
    一同攻擊戊○○之事實，應堪認定。
  4.至扣案之球棒3 支，經高雄縣政府警察局以側光檢視並以「
    氰丙烯酸酯法」採證球棒上潛伏指紋，惟未採獲可資比對之
    指紋等情，有該局鑑識課刑事實驗室報告可憑（含採證報告
    表1 紙及採證照片22張，參見本院卷一第83-95 頁）；另以
    棉棒轉移可能殘留於上開球棒握柄處之皮屑，送請刑事警察
    局法醫室DNA 鑑驗比對，經該局抽取DNA 檢測，亦未檢出型
    別等情，有高雄縣政府警察局97年7 月23高縣警鑑字第0970
    082940號函正本、內政部警政署刑事警察局97年7 月17日刑
    醫字第0970080774號鑑驗書影本可憑（本院卷一第100-101
    頁）。惟查，上開扣案3 支球棒係被告丁○○備妥並攜往現
    場，供被告等人持以行兇等情，業經本院說明如前，而扣案
    之3 支球棒係案發後警察據報前來才被查扣，被告等人已有
    充分時間抹去其等所遺留之指紋，且本院送鑑（97年5 月16
    日）距案發時（96年1 月14日）已相隔1 年多，自難排除該
    扣案球棒於歷經相關偵、審承辦人員接觸過後（含收受贓物
    、提示供被告等人及相關證人辨識等），影響其跡證之保存
    ，致無法採得可資比對之指紋或相關之DNA 型別，但仍不得
    以此逕認被告己○○及甲○○○未持該球棒毆擊戊○○，自
    不能僅憑上開鑑定，即認告己○○、甲○○○未與同案被告
    丁○○共犯上開犯行。
(五)、又戊○○遭被告等人持扣案之球棒毆打後，經送往瑞生醫院
    急救，診斷出受有頭枕部挫裂傷6 ×3 公分、兩處合併皮下
    血腫暨腦震盪、右大腿皮下瘀血20×15公分、右臂瘀血9×3
    公分、右肩瘀血11×7 公分、右腰瘀血6 ×3 公分、右胸瘀
    血8 ×4 公分、右手臂瘀血6 ×5 公分、左腰瘀血13 ×9公
    分等傷害，經瑞生醫院進行傷口縫合，自96年1 月14日起至
    同月19日止住院接受治療後，復於同月19日晚上8 時許轉往
    高雄長庚醫院急診，經高雄長庚醫診斷出：「(1)頭部外傷及
    頭皮撕裂傷經縫合後、(2)腦震盪後遺症、(3)右眼窩、頸部、
    上背部、右腰部及右上腹多處挫傷。」，於診療後於96 年1
    月20日4 時離院等情，已據證人戊○○於警詢證述明確（偵
    卷第54頁），復有瑞生醫院診斷證明書、瑞生醫院驗傷診斷
    書及長庚醫院診斷證明書附卷足佐（偵卷第40-41 、57頁）
    ，是戊○○確係遭被告等人分持扣案之鋁棒、木棒共同毆打
    而受有上開傷勢，被告等人之犯行與戊○○所受之傷勢具有
    因果關係等情，亦可認定。且由上開診斷證明書所載，可知
    戊○○遭受攻擊之部位集中在人體脆弱之頭部、頸部及體內
    器官所在之腰部、腹部、胸部等處，並由案發後第1 次診治
    戊○○之瑞生醫院於96年1 月19日所出具之診斷證明書，其
    「病名」欄所摘列主要傷勢為：「1.頭部外傷、2.頭皮血腫
    、3.後枕部巨大撕裂傷」等情，更可看出戊○○之頭部遭受
    外力攻擊之嚴重性，佐以戊○○係成年人，於站立及倒地後
    均有遭被告等人持棒攻擊，於攻擊過程中戊○○父子又跪地
    求饒，攻擊者既非單一，若僅有教訓戊○○之意，以被告等
    人居於優勢地位，毆打攻擊戊○○過程應可輕易避開容易致
    命之頭部、頸部、胸部、腹部等人體部位，惟依上開診斷證
    明書所示，戊○○主要遭受攻擊部位係在頭部、胸部、腰部
    、腹部等致命部位，應可排除被告等人係基於傷害之犯意而
    為上開犯行。
(六)、至戊○○於案發後，雖於97年12月8 日亡故，此有高雄長庚
    醫院出具之死亡證明書可憑（本院卷二第25頁），然經本院
    囑託該院鑑定結果：戊○○於96年1 月19日急診時自訴3 至
    4 天前被球棒打頭及胸腹部，經電腦斷層掃瞄檢查後，並無
    發現顱內出血或胸腹出血情形，且戊○○生命徵象穩定，次
    日因無其他急性症狀即醫囑出院；嗣於97年11月27日病人因
    吐血及解黑便前來本院急診並轉住院治療，同日以內視鏡檢
    查後，確認為肝硬化、肝代償不全引起之食道靜脈瘤出血，
    後戊○○意識不清轉入加護病房，最後因敗血症、多重器官
    衰竭而死亡；又於97年11月27日入院後，經電腦斷層掃瞄發
    現顱內出血，惟戊○○及其家屬未有頭部外傷之主訴，且96
    年1 月19日經電腦斷層掃瞄檢查後並無發現顱內出血，亦無
    神經學症狀出現，顯見戊○○未因頭部受創而有明顯身體影
    響，又被毆而遲至2 年始發生出血結果或延遲出血至2 年始
    發生，有違一般醫學常理，鑑定戊○○之死亡原因為疾病所
    致，與本件被告等人毆擊後於96年1 月19日入院原因並無相
    當因果關係之事實，亦有該院鑑定書1 份在卷可參（本院卷
    二第118-120 頁），足見戊○○之死亡，與本件被告等人上
    開持棒攻擊犯行，並無相當因果關係，一併指明。
(七)、按殺人與傷害致人於死之區別，應以加害人有無殺意為斷，
    不以兇器種類及傷痕之多寡為絕對標準，亦不能因與被害人
    素不相識，原無宿怨，事出突然，即認為無殺人之故意，又
    下手之情形及加害之部位如何，於審究犯意方面，為重要參
    考資料，故認定被告是否有殺人犯意，自應審酌當時情況，
    視其下手之輕重、加害之部位等，以為判斷之準據。而共同
    正犯之成立，祇須具有犯意之聯絡，行為之分擔，既不問犯
    罪動機起於何人，亦不必每一階段犯行，均經參與。共同實
    行犯罪行為之人，在合同意思範圍內，各自分擔犯罪行為之
    一部，相互利用他人之行為，以達其犯罪之目的者，即應對
    於全部所發生之結果，共同負責；共同正犯間，非僅就其自
    己實行之行為負其責任，並在犯意聯絡之範圍內，對於他共
    同正犯所實行之行為，亦應共同負責；又共同正犯不限於事
    前有協議，即僅於行為當時有共同犯意之聯絡者亦屬之，且
    表示之方法，不以明示通謀為必要，即相互間有默示之合致
    亦無不可。本件係因被告丁○○與戊○○之間發生糾紛，夥
    同被告己○○、甲○○○攜帶鋁棒、木棒至戊○○住處，由
    被告丁○○呼喊戊○○至屋外，被告等人旋持鋁棒、木棒朝
    戊○○頭部等處毆擊，致被害人戊○○受有前開傷害，被告
    等人係分持持鋁棒、木棒朝向戊○○之頭部、頸部、胸部、
    腰部、腹部等部位攻擊，且頭部、頸部係人體極為脆弱之部
    位，胸部、腰部、腹部等處則是器官分佈密集地帶，被告等
    人所持木棒及鋁棒屬供打棒球使用之球棒，質地堅硬，握把
    處又較打擊部位為細，極易掌握使力，復以膠帶纏繞以增加
    摩擦力，均已詳如前述，被告等人均具有社會經驗成年人，
    有其等之年籍資料在卷可憑，對此當無不知之理，惟其等竟
    不顧戊○○之生命安危，蓄意持球棒朝戊○○頭部等人體要
    害毆擊，且力道非輕，此由扣案之2 支鋁棒均呈現嚴重凹陷
    狀（有照片在卷可憑，本院卷第85-88 頁）及戊○○上開病
    歷記載「頭部外傷、頭皮血腫、後枕部『巨大』撕裂傷、腦
    震盪後遺症」等情，即可明瞭，再佐以被告等人於持棒毆打
    戊○○過程中均居於優勢，戊○○已因遭多人持琫毆打而無
    還擊、逃離之可能，甚至丙○○出面制止並下跪求饒，被告
    等人並未立即停止攻擊行為，仍繼續持鋁棒、木棒毆擊手無
    寸鐵之戊○○，直至戊○○暈厥倒地（參見證人戊○○於偵
    查、原審及陳郭靜於原審之證述），可見其等下手甚重，又
    刻意朝戊○○之要害攻擊，均具有殺人之犯意甚明，不因所
    持兇器並非尖銳刀器，犯罪動機起於被告丁○○與戊○○發
    生口角，或被告己○○、甲○○○與戊○○本不相識，原無
    宿怨等情，而有不同。又被告等人既基於共同加害戊○○之
    目的，復分持被告丁○○事先準備之球棒毆打戊○○，足見
    其等於持棒攻擊戊○○之時，即具有共同殺人犯意之聯絡，
    至為灼然。
(八)、綜上，本件事證明確，被告己○○、甲○○○及同案被告丁○○共同殺人未遂犯行（被告丁○○所犯殺人未遂部分業已
    確定），均堪認定，應依法論科。
三、被告己○○傷害丙○○部分：
    被告己○○雖否認傷害丙○○之犯行，並以前詞置辯。惟查
    ：
(一)、被告己○○於上揭時、地，持鋁棒朝丙○○之右背部與左手
    部毆打等情，業據證人丙○○於警詢、偵查及原審證訴綦詳
    （警卷第1-2 頁、偵卷第32-36 頁及原審卷第110 、113 頁
    ），核與證人即丙○○之妻陳郭靜於偵查及原審（偵卷第45
    頁、原審卷第114-117 頁）證述情節大致相符。再者，案發
    前丙○○與被告己○○互不認識等情，亦據被告己○○供承
    在卷，佐以丙○○係因其子戊○○遭被告等人持棒毆打，基
    於護子之心，上前阻止被告等人攻擊戊○○才遭毆打，而上
    開殺害戊○○之案件，又導因於被告丁○○對戊○○不滿，
    才邀同被告己○○、甲○○○一同行兇，被告丁○○為上開
    衝突之始作俑者，倘丙○○有蓄意誣指之嫌，豈會未指證被
    告丁○○亦有對其為攻擊行為？況丙○○於戊○○遭受被告
    等人攻擊時，並向被告等人下跪求饒，可知其對被告等人之
    攻擊行為尚能詳加區別，而無混洧誤認之可能，復於當晚案
    發（約晚上9 時30分許）後之11時23時許即在警局製作筆錄
    （參見警卷第1 頁之丙○○警詢筆錄），並當場指認被告己○○係持棒對其攻擊之人，以其指證之時距案發時間甚近，
    對於甫發生之事猶記憶深刻，倘非被告己○○確有持鋁棒毆
    打丙○○，則丙○○豈會於警詢、偵查及原審均一再指證係
    遭被告己○○持棒毆打，被告己○○上開所辯，洵不足採。
(二)、又被告等人係基於加害戊○○之目的，攜帶扣案之球棒一同
    前往毆打戊○○，業經本院認定如前，嗣丙○○於攻擊過程
    中，因出面阻檔被告等人攻擊戊○○，才遭被告己○○單獨
    持棒攻擊等情，亦據證人丙○○於警詢證述明確（警卷第1-
    2 頁），可見被告己○○為排除丙○○之勸阻，以遂行其對
    戊○○之攻擊，確有傷害丙○○之動機無訛。又被告己○○
    與被告丁○○、甲○○○所犯殺人未遂部分雖有犯意聯絡，
    而論以共同正犯，但被告己○○於攻擊戊○○中，因不滿丙○○出面阻檔，始萌生傷害犯意並單獨持棒毆打丙○○，可
    知被告己○○上開傷害犯行，並不在被告等人原先之犯意聯
    絡範圍內，被告丁○○、甲○○○就己○○上開傷害行為，
    顯無犯意之聯絡，應可認定。又丙○○因此受有右背部與左
    手挫傷等傷害，業據證人丙○○證述明確，並有瑞生醫院診
    斷證明書2 紙在卷為佐（偵卷第49、56頁），並有被害人丙○○受傷部分之照片1 幀在卷可稽，足見丙○○上開所受傷
    害與被告己○○之毆打傷害行為間，具有相當因果關係。
(三)、綜上，被告己○○傷害犯行，事證明確，堪予認定，應依法
    論科。
四、論罪科刑：
(一)、查被告己○○、甲○○○及同案被告丁○○等人，於上開時
    地分持扣案之鋁、木棒攻擊戊○○，嗣戊○○經送醫急救始
    佯免於死，被告己○○、甲○○○上開所為，均係犯刑法第
    271 條第2 項、第1 項之殺人未遂罪。被告己○○另持鋁棒
    單獨毆打丙○○之右背部及左手，致丙○○受有右背部與左
    手挫傷等傷害，係犯刑法第277 條第1 項之傷害罪。被告己○○、甲○○○著手於殺人行為構成要件之實行，而未致戊○○死亡之結果，其等行為尚屬未遂，爰依刑法第25條第2
    項規定，減輕其刑。被告己○○、甲○○○及同案被告丁○○就上開持鋁棒、木棒毆打戊○○之犯行，有犯意聯絡與行
    為分擔，應論以共同正犯。被告己○○所犯上開殺人未遂及
    傷害二罪，犯意各別，行為互殊，應分論併罰。又被告甲○○○有事實欄所載犯罪前科紀錄，有臺灣高等法院被告前案
    紀錄表在卷可按（本院卷一第30頁背面），其於有期徒刑執
    行完畢後5 年內，故意再犯本件本刑有期徒刑以上之罪，為
    累犯，應加重其刑（死刑及無期徒刑部分依法不得加重），
    並依法先加後減之。
(二)、原審因依刑法第28條、第271 條第2 項、第1 項、第277 條
    第1 項、第47條第1 項、第25條第2 項、第51條第5 款、第
    38條第1 項第2 款及刑法施行法第1 條之1 之規定，並審酌
    被告己○○、甲○○○等人，因同案被告丁○○與戊○○之
    間發生口角，竟受丁○○之邀，與丁○○共同基於殺人之犯
    意持棒毆擊戊○○，被告己○○則因丙○○出面制止，而另
    基於傷害之故意毆打丙○○，均危害他人生命、身體法益至
    深且鉅，並參酌被告被告己○○、甲○○○犯後否認犯行之
    犯後態度，且迄未與被害人或其家屬達成和解並賠償所受損
    害，及其等之犯罪動機、手段等一切情狀，就被告己○○、
    甲○○○所犯殺人未遂部分，分別量處有期徒刑5 年2 月、
    5 年3 月（累犯），被告己○○所犯傷害罪部分量處有期徒
    刑3 月。又被告己○○所犯傷害罪部分，其犯罪時間在96年
    4 月24日以前，合於中華民國96年罪犯減刑條例所定減刑條
    件，應依該條例第2 條第1 項第3 款規定減其宣告刑二分之
    一，並與上開所犯不得減刑之殺人未遂罪部分，定其應執行
    刑為有期徒刑5 年3 月。並敘明扣案之鋁製球棒2 支、木棒
    1 支為同案被告丁○○所有，業據丁○○所自承，上開扣案
    之鋁製球棒、木棒係供被告己○○、甲○○○及丁○○用以
    攻擊戊○○之用，為供被告等人犯殺人未遂罪所用之物，依
    刑法第38條第1 項第2 款之規定宣告沒收。本院認原判決認
    事用法均無違誤，量刑尚稱妥當（至原審認木棒1 支係同案
    被告丁○○於路上撿拾他人丟棄而得，與本院認定係丁○○
    自始攜帶略有不同，惟原審與本院均認定該支木棒係丁○○
    所有供本件犯罪所用之物，並予宣告沒收，顯見此差異純係
    無關判決宏旨之枝節問題，原判決仍予維持）。檢察官上訴
    意旨認：被告己○○、甲○○○所犯殺人未遂罪原審量刑過
    輕；被告己○○、甲○○○訴意旨均否認殺人未遂犯行，均
    非可取，上訴均無理由，應予駁回。
、無罪部分：
一、公訴意旨另以：被告丁○○、甲○○○於上揭時、地，與被
    告己○○基於傷害之共同犯意，各持上開鋁製球棒及木棒共
    同毆打丙○○，致丙○○受有右背部及左手挫傷等傷害，因
    認被告丁○○、甲○○○涉犯刑法第277 條第1 項之傷害罪
    云云。
二、按犯罪事實，應依證據認定之，無證據不得認定犯罪事實；
    又不能證明被告犯罪者，應諭知無罪之判決，刑事訴訟法第
    154 條第2 項、第301 條第1 項分別定有明文。次按認定不
    利於被告之證據須依積極證據，苟積極證據不足為不利於被
    告事實之認定，即應為有利被告之認定，更不必有何有利之
    證據；又犯罪事實之認定，應憑證據，如無相當之證據，或
    證據不足以證明，自不得以推測或擬制之方法，以為裁判之
    基礎（最高法院30年上字第816 號判例、40年臺上字第86號
    判例可資參照）。
三、公訴人認被告丁○○、甲○○○涉犯傷害犯行，無非係以證
    人丙○○之指訴及丙○○之診斷證明書為其論據。訊據被告
    丁○○、甲○○○均堅詞否認有何上開傷害犯行。經查：
(一)、觀諸證人丙○○於警詢、偵查及原審之證詞，可知證人丙○○係指證被告己○○持鋁棒毆打其右背部及左手，而未證述
    被告丁○○、甲○○○亦有毆打其之犯行，則被告丁○○、
    甲○○○是否確曾參與毆打丙○○，即非無疑。至證人丙○○於偵查中雖曾證稱：其中1 人曾毆打其左大腿一下等語，
    然其亦未能明確證述究係何人所為，況依診斷證明書所載，
    顯示丙○○之右背部與左手挫傷外，並未有其他傷情之記載
    ，是尚難僅以證人丙○○此部分之指訴，遽認被告丁○○、
    甲○○○共同參與本件傷害犯行。
(二)、再按共同正犯之所以應對其他共同正犯所實施之行為負其全
    部責任者，以就其行為有犯意之聯絡者為限，若他犯所實施
    之行為，超越原計畫之範圍，而為其所難預見者，則僅應就
    其所知之程度，令負責任，未可概以共同正犯論。證人丙○○係於被告丁○○、己○○、甲○○○持棒毆打其子戊○○
    時，出面制止，而遭被告己○○持棒毆打等情，業據證人丙○○證訴如前。而被告等人前往戊○○、丙○○之住處，其
    目的僅係為找戊○○，亦據被告丁○○供承在卷，足認被告
    己○○持鋁棒毆打丙○○之行為，顯已超越其等原計畫之範
    圍，而為被告丁○○、甲○○○所難預見。又被告己○○所
    持以毆打丙○○之鋁棒，固係被告丁○○所提供，惟尚不得
    據此即認被告丁○○、甲○○○就傷害丙○○部分，亦有犯
    意聯絡及行為分擔  被告丁○○、甲○○○此部分犯行，自
    屬不能證明，自應為被告丁○○、甲○○○無罪之諭知。
三、綜上所述，被告丁○○、甲○○○上開所辯，應屬可採。公
    訴人所舉之證據與指出之證明方法，尚有合理性之懷疑存在
    ，未得使本院確信被告丁○○、甲○○○犯有本件傷害罪，
    本院復查無其他積極證據可認被告丁○○、甲○○○涉有前
    開傷害罪嫌，自屬不能證明被告犯罪，依法應為被告丁○○
    、甲○○○無罪之諭知。原審以不能證明被告丁○○、甲○○○犯傷害罪，就被告丁○○、甲○○○關於傷害部分為無
    罪之諭知，核無違誤。公訴人上訴意旨仍執前詞，指摘原判
    決關於此部分不當，為無理由，本件上訴應予駁回。
肆、同案被告丁○○被訴殺人未遂罪部分，已經原審判處有期徒
    刑5 年4 月確定，自不另論列，附此敘明。
據上論斷，應依刑事訴訟法第368條，判決如主文。
本案經檢察官孫小玲到庭執行職務。
中    華    民    國    99    年    2     月    3     日
              刑事第三庭  審判長法  官   莊崑山
                                法  官   莊松泉
                                法  官   唐照明
以上正本證明與原本無異。
傷害部分不得上訴。
其他部分如不服本判決應於收受本判決後10日內向本院提出上訴
書狀，其未敘述上訴理由者，並得於提起上訴後10日內向本院補
提理由書狀（均須按他造當事人之人數附繕本）「切勿逕送上級
法院」。
中    華    民    國    99    年    2     月    3     日
                                書記官   黃琳群

司法院資訊處製作；財團法人民間司法改革基金會備份。
